最　高　行　政　法　院　判　決
　　　　　　　　　　　　　　　　　　 94年度判字第01989號
上　訴　人　乙○○
被 上訴 人　臺中縣大里地政事務所
代　表　人　甲○○
上列當事人間因地籍圖事件，上訴人對於中華民國93年7月7日臺
中高等行政法院92年度訴字第1006號判決，提起上訴，本院判決
如下：
    主  文
上訴駁回。
上訴審訴訟費用由上訴人負擔。
    理  由
一、本件上訴人主張：（一）原判決稱「重新實施地籍測量時」
    ，土地所有權人應於地政機關通知之限期內，自行設定界標
    ，並到場指界。然因本件被上訴人送達程序不合法，故影響
    上訴人設立界標及到場指界之權利，是以被上訴人後續逕行
    施測之程序均不合法。另上訴人已於公告期限內，依法以書
    面向直轄市或縣（市）主管機關一再提出異議及提出訴願，
    亦為原判決所肯認，並有訴願決定可證。又原判決稱被上訴
    人以93年4月28日里地測字第0930004557號函撤銷該土地重
    測成果，回復重測前地號及面積，並經送達上訴人及報請臺
    中縣政府公告在案。但臺中縣政府及被上訴人並未為公告，
    且未將該函送達上訴人，程序上不合法；另其所附變更後土
    地登記謄本為重測前之舊謄本，且觀該謄本所載列印時間與
    其土地標示部登記日期等項，可見被上訴人未處理其登記日
    期，其登記原因也不相符，足證原判決執此謄本及公告函認
    定上訴人無再以訴訟方式請求回復之必要，顯屬違誤。而原
    判決對於能證明上訴人原審訴之聲明第1項之有利重要證據
    未能詳為審酌，顯屬違背法令。（二）依訴願法第76條、行
    政訴訟法第201條規定及內政部93年2月20日台內地字第
    0930004007號函釋意旨，被上訴人應另依重測作業程序重行
    辦理地籍圖重測之地籍調查地籍測量事宜，其作為已逾越權
    限及濫用權力者，應予撤銷之；且依上開法令，原審應予受
    理上訴人之起訴。況原判決理由第1項亦認定上訴人請求之
    基礎不變，並無不合法。是上訴人原審訴之聲明第2項與未
    經訴願前置程序並無因果關係，原判決不應以上訴人未經訴
    願之前置程序為由，指上訴人原審起訴不合法。（三）上訴
    人訴請被上訴人應給付上訴人因重測疏失之損害賠償金部分
    ，原判決指上訴人於臺灣臺中地方法院起訴請求損害賠償事
    件經判決後尚在上訴中，重行起訴請求於法亦有未合。但受
    理上訴之臺灣臺中地方法院指該民事訴訟之裁判，以行政處
    分是否無效或違法為據，依行政訴訟法第12條規定裁定停止
    該民事訴訟程序。故上訴人於本件訴訟中重行起訴請求，於
    法有據，應另予裁定方為有理，原判決逕予駁回上訴人請求
    ，又未在判決內說明或不予採取之理由，是原判決顯有不備
    理由之違法等語，為此求為廢棄原判決，並判決准如原審訴
    之聲明。
二、被上訴人則以：本件上訴人僅泛稱原判決對於能證明上訴人
    有利之重要證據均未依法審酌，又未在判決內說明或不予採
    取之理由，即逕予駁回上訴人請求，是原判決顯有判決不備
    理由之當然違背法令一節，顯係飾詞上訴，委無足採等語，
    資為抗辯。
三、原審斟酌全辯論意旨及調查證據之結果，以：（一）本件被
    上訴人辦理上訴人所有坐落臺中縣大里市○○○段6之76地
    號土地地籍圖重測，經分別於91年3月20日及4月25日2次以
    地籍調查通知上訴人到場指界，上訴人均未到場，重測作業
    人員乃依土地法第46條之2第1項規定逕行施測；而與上訴人
    所有土地毗鄰之同段6之74及6之81地號土地所有權人到場指
    界時，因部分土地界址不明確，以待協助指界辦理，並經再
    次通知雙方於91年7月24日辦理實地測定界址，惟上訴人仍
    未到場，經被上訴人依土地法第46條之2第1項、地籍測量實
    施規則第82條第1項規定完成地籍調查程序後，以地籍調查
    表所載界址測量，計算面積，重測後上訴人所有系爭土地地
    號變更為同市○○段130地號，土地面積變更為6,065.14平
    方公尺，較重測前減少166.86平方公尺，有重測後土地登記
    謄本記載可稽。嗣上訴人以未合法收受通知為由，多次向被
    上訴人申請複丈，遭被上訴人駁回，上訴人提起訴願，經受
    理訴願機關決定將被上訴人駁回複丈申請之處分撤銷，責由
    被上訴人另為適法處分，被上訴人於重為處分時，邀集相關
    單位研商，並以92年11月6日里地測字第0920018272號函送
    會議紀錄，並作成決議請示內政部有關本件執行疑義之釋示
    。經內政部93年2月20日台內地字第0930004007號函復，被
    上訴人遂據此以93年4月28日里地測字第0930004557號函撤
    銷重測後坐落臺中縣大里市○○段130地號土地重測成果，
    回復為重測前大里市○○○段6之76地號土地，面積6,232
    平方公尺，並經送達上訴人及報請臺中縣政府公告在案，有
    臺中縣政府地籍圖重測土地標示變更結果通知單、變更後土
    地登記謄本、被上訴人93年4月28日里地測字第0930004557
    號函及93年4月28日里地測字第0930006271號函等附於本院
    卷內可稽，上訴人自無再以訴訟方式請求回復之必要。則本
    件上訴人於原審訴之聲明第1項請求命被上訴人應將上訴人
    所有坐落臺中縣大里市○○段130地號土地面積回復登記為
    0.6232公頃，非有理由，應予駁回。（二）上訴人自承其已
    對被上訴人93年4月28日里地測字第0930004557號函就系爭
    土地回復重測前地號之處分提起訴願，受理訴願機關尚未為
    決定，則上訴人訴之聲明第2項請求被上訴人撤銷系爭土地
    地號回復為大里市○○○段6之76地號之處分，即回復為臺
    中縣大里市○○段130地號，及撤銷重行辦理地籍圖重測處
    分、撤銷地籍調查地籍測量處分，顯未經訴願之前置程序，
    其訴為不合法。（三）上訴人訴之聲明第3項訴請被上訴人
    應給付上訴人因重測疏失造成上訴人損害新臺幣（以下同）
    233,600元之損害賠償部分，上訴人前已向臺灣臺中地方法
    院提起訴訟請求，並經判決在案（臺灣臺中地方法院92年度
    中國簡字第1號判決參照），上訴人不服提起上訴，乃其又
    於該訴訟終結前重行提起本件訴訟，於法亦有未合等詞，為
    判斷基礎，因而駁回上訴人在原審之訴。
四、本院按：（一）「人民因中央或地方機關對其依法申請之案
    件，於法令所定期間內應作為而不作為，認為其權利或法律
    上利益受損害者，經依訴願程序後，得向高等行政法院提起
    請求該機關應為行政處分或應為特定內容之行政處分之訴訟
    。」行政訴訟法第5條第1項定有明文，此項訴訟乃課以義務
    訴訟。人民主張行政機關有作為義務，而未於法令所定期間
    內作為，對之提起課以義務訴訟，應先經訴願程序始可，人
    民就此若未經提起訴願即提起行政訴訟，其訴即為不合法。
    （二）原告之訴，有當事人就已起訴之事件，於訴訟繫屬中
    更行起訴情形者，行政法院應以裁定駁回之，行政訴訟法第
    107條第1項第7款定有明文。
五、經查：（一）本件被上訴人辦理上訴人所有坐落臺中縣大里
    市○○○段6之76地號土地地籍圖重測，經分別於91年3月20
    日及4月25日2次以地籍調查通知上訴人到場指界，上訴人均
    未到場，重測作業人員乃依土地法第46條之2第1項規定逕行
    施測；而與上訴人所有土地毗鄰之同段6之74及6之81地號土
    地所有權人到場指界時，因部分土地界址不明確，以待協助
    指界辦理，並經再次通知雙方於91年7月24日辦理實地測定
    界址，惟上訴人仍未到場，經被上訴人依土地法第46條之2
    第1項、地籍測量實施規則第82條第1項規定完成地籍調查程
    序後，以地籍調查表所載界址測量，計算面積，重測後上訴
    人所有系爭土地地號新編為同市○○段130地號，面積變更
    為6,065.14平方公尺，較重測前減少166.86平方公尺。嗣上
    訴人以未合法收受指界通知為由，多次向被上訴人申請複丈
    ，遭被上訴人駁回，上訴人提起訴願，經受理訴願機關決定
    將被上訴人駁回複丈申請之處分撤銷，責由被上訴人另為適
    法處分，被上訴人於重為處分時，邀集相關單位研商，並以
    92年11月6日里地測字第0920018272號函送會議紀錄，並作
    成決議請示內政部有關本件執行疑義之釋示。經內政部93年
    2月20日台內地字第0930004007號函復，被上訴人遂據此以
    93年4月28日里地測字第0930004557號函撤銷重測成果，回
    復為重測前地號、面積，即大里市○○○段6之76地號，面
    積6,232平方公尺，並經送達上訴人及報請臺中縣政府公告
    在案等情，為原審依法認定之事實。（二）上訴人於原審訴
    之聲明第1項部分：觀之此部分訴訟，其性質為行政訴訟法
    第5條第1項所定之課以義務訴訟，依前開理由欄第四項（一
    ）之說明，提起此項訴訟，應先經訴願程序，乃上訴人並未
    提起訴願，即提起本部分行政訴訟，其訴為不合法。原審以
    此部分訴訟為無理由，予以駁回，其理由容有未洽，惟其結
    論則無不合，應予維持。至上訴人主張被上訴人為原處分時
    ，未為合法通知；原審就對其有利之證據未為審酌云云，均
    與本件結論無涉，自無須予論斷。（三）上訴人於原審訴之
    聲明第2項部分：原審認上訴人對被上訴人93年4月28日里地
    測字第0930004557號函之處分，提起本部分行政訴訟，觀此
    部分訴訟之性質，乃課以義務之訴，依行政訴訟法第5條第1
    項規定，應經訴願程序。上訴人於提起訴願後，未待作成訴
    願決定，即提起本部分訴訟，為不合法，核無不合。上訴人
    雖謂依訴願法第76條、行政訴訟法第201條規定及內政部93
    年2月20日台內地字第0930004007號函，被上訴人之作為已
    逾越權限及濫用權力，應予撤銷之。惟前開規定及內政部函
    內容均與本部分起訴應經訴願程序，毫無所涉；況本部分訴
    訟之性質，為課以義務訴訟，尚不生應否撤銷原處分之問題
    。再者，原判決理由欄第1項固謂上訴人於原審訴之變更為
    合法，惟並未肯認上訴人於原審此部分訴訟，已具備其他起
    訴合法要件，是本部分訴訟，仍無從認係合法。依行政訴訟
    法第107條第1項第10款，原審應以裁定駁回上訴人此部分之
    訴，乃原審竟以判決駁回之，雖有未合，惟其結論則無不合
    ，應予維持，上訴人之上訴，仍應認係無理由。（四）上訴
    人於原審訴之聲明第3項部分：原審認定本件上訴人前已就
    被上訴人重測疏失造成上訴人之損害，向臺灣臺中地方法院
    提起損害賠償之訴訟，經該院第一審判決後，上訴於同院，
    上訴人復向原審提起本部分訴訟，依前開理由欄第四項（二
    ）之規定，自屬不合法。上訴人雖謂臺灣臺中地方法院指該
    民事訴訟之裁判，應以行政處分是否無效或違法為據，依行
    政訴訟法第12條規定裁定停止該民事訴訟程序，故上訴人得
    於本件訴訟中重行起訴請求云云，惟觀之臺灣臺中地方法院
    92 年度國簡字第1號裁定，前開損害賠償民事訴訟之經裁定
    停止審判，係因被上訴人有無賠償義務，應以本件行政處分
    是否無效或違法為據，而本件行政處分之爭訟程序已經由原
    審法院審理中之故，此與本部分起訴是否重複起訴無關，是
    尚難謂前開損害賠償民事訴訟經裁定停止審判，上訴人即得
    重複提起本部分訴訟。依行政訴訟法第107條第1項第7款規
    定，原審應以裁定駁回此部分起訴，乃原審就此部分亦以判
    決駁回之，核有未合，惟其結論亦無不合，仍應予維持，上
    訴意旨求為廢棄，為無理由，應予駁回。
據上論結，本件上訴為無理由，爰依行政訴訟法第255條第1項、
第98條第3項前段，判決如主文。
中　　華　　民　　國　　94　　年　　12　　月　　15　　日
                  第一庭審判長法  官　葉　振　權
                              法  官  姜  仁  脩
                              法  官　劉　鑫　楨
                              法  官　吳　明　鴻
                              法  官　梁  松  雄
以  上  正  本  證  明  與  原  本  無  異
中　　華　　民　　國　　94　　年　　12　　月　　15　　日
　　　　　　　　　　　　　　　書記官　阮　桂　芬
